【裁判字號】    89,上更(一),442
【裁判日期】    900427
【裁判案由】    常業重利等
【裁判全文】
臺灣高等法院高雄分院刑事判決                八十九年度上更(一)字第四四二號
    上  訴  人
    即  被  告    丁○○
    上  訴  人
    即  被  告    丙○○
    選任辯護人    康進益  律師
右上訴人因常業重利等案件，不服臺灣屏東地方法院八十六年度訴字第二十七號中華
民國八十六年六月二十六日、八十六年九月二十五日第一審判決（起訴案號：臺灣屏
東地方法院檢察署八十五年度偵字第三五０四號、三五四三號），提起上訴，（移送
併辦案號：台灣屏東地方法院檢察署八十七年度偵字第一八四二號），本院判決如左
：
      主  文
原判決關於丁○○、丙○○部分撤銷。
丁○○共同常業重利，處有期徒刑捌月。
扣案之現金新台幣拾貳萬參仟元、李昭文名片拾張、客戶資料表肆張、空白客戶資料
表陸拾張、空白保管條貳拾伍張、帳單貳張、帳冊壹本、業務日報表肆張、空白業務
日報表一本均沒收。
丙○○共同常業重利，處有期徒刑捌月。
扣案之現金新台幣拾貳萬參仟元、李昭文名片拾張、客戶資料表肆張、空白客戶資料
表陸拾張、空白保管條貳拾伍張、帳單貳張、帳冊壹本、業務日報表肆張、空白業務
日報表一本，存摺簿參本、工作日誌壹本、記事簿壹本、收支帳明細表伍張、應收帳
明細表肆張、日報表貳張、空白同意書貳張均沒收。
  事  實
一、丁○○、丙○○與劉明風、潘華章（以上二人另行審理）基於常業重利之共同犯
    意聯絡，在報紙上刊登借貸放款之廣告以招攬客戶，並以（○八）000000
    0、00000000線，做為聯絡之電話號碼，由劉明風、潘華章以〔李賢德
    、李昭文〕之假名出面接洽借款及收取利息，另丁○○亦負責收取利息，丙○○
    則負責保管經營借款之資金，而以借款人提供本身所簽發之本票、保管條及身份
    證之方式，自民國八十三年間起，至八十五年五月十五日止，在屏東市○○路七
    二四巷二十九號六樓之一，乘邱國元、蔡吉雄、賴白雪、蔡秀絲、盧明國、林顯
    文、乙○○、孫士惠、孫正杉、甲○○、刁正清、閻玉山、于效先、阮宏盛、鍾
    富祥、邱明仁、陳國風、朱進東、吳世傑、林文鵬、曾正揚、陳素美、陳范愛子
    、陳春美、陳國鎮、陳福明、張桂馨、王茂川、潘保來、陳正文等人需款急迫之
    際，以新台幣（下同）每萬元月息四十五分之方式，即每萬元每十日收取一千五
    百元之利息，貸予上述人員金錢，而取得與原本顯不相當之重利，並恃以維生以
    之為常業。借款人邱國元、賴白雪、孫士惠、阮宏盛、曾正揚、陳春美、張桂馨
    、陳正文、甲○○等人因屆期無法清償或繳付利息，劉明風、潘華章、丁○○等
    人並基於恐嚇他人安全之犯意聯絡，以凶惡口氣，揚言欲對其不利等言語恐嚇，
    使其等之人心生畏懼，而危害其安全。嗣因警方接獲檢舉，於八十五年五月十五
    日二十一時四十五分許，在屏東市○○路七二四巷二十九號六樓之一查獲。並扣
    得劉明風所有犯重利所得現金十二萬三千元、及供犯罪所用之帳單二張、帳冊一
    本、客戶資料表四張、空白客戶資料表六十張、空白保管條二十五張、空白信封
    五十八個、業務日報表四張、空白業務日報表一本、李昭文名片十張；及另商業
    本票五本、影印機、傳真機、碎紙機各一台、行動電話三十支、裝有借款人身分
    證之信封九袋。又自八十六年五月間起，丙○○與劉明風復承前揭常業重利之犯
    意聯絡，共同在屏東市○○路九五之七號十二樓之一處，經營同類業務，並在民
    眾日報及台灣時報刊登廣告，以廣招徠，以0000000轉接行動電話000
    000000號聯絡借款，而以押身分證及行動電話、簽具本票擔保借款之方式
    ，約定借出款額二至十萬元不等本金，每十天為一期，利息月息四十五分計算，
    獲取顯不相當之重利；先後乘人急迫之際借款給黃鳳君、歐郭蘭香、李坤城、陳
    素娥、黃黎琴、傅文杞等人，後因傅文杞無法償還，乃以工代賬，徵召共同為重
    利行為之犯意聯絡，代為催收利息，傅文杞遂亦以此為常業。嗣於八十七年三月
    十五日下午一時許，在上址為警查獲，扣得供本件犯罪所用之存摺簿三本、工作
    日誌一本、記事本一本、收支帳明細表五張。應收帳明細表四張、日報表二張，
    及預備供被害人簽發擔保借款用之空白商業本票九張、空白同意書二張以及劉明
    風獨自經營時客戶提供質押之身分證二張（謝松治、葉清訓）、同意書影本三張
    （陳增福、張讚松）、本票四張（、楊澤本、張英明）。
二、案經屏東縣警察局內埔分局報請臺灣屏東地方法院檢察署檢察官偵查起訴及移送
    併辦。
      理  由
一、訊之上訴人即被告丁○○、丙○○均矢口否認常業重利犯行；被告鍾永詳辯稱：
    我並沒有與人經營地下錢莊，因我住在甲○○的隔壁村，而劉明風不知道甲○○
    的住所，要我帶他去收利息而已；而我去收利息時，曾對甲○○大聲說話，是因
    為我幾次去收都收不到錢，才會對她說話大聲，但沒有恐嚇她；至於八十五年五
    月十五日二十一時四十五分許，在屏東市○○路七二四巷二十九號六樓之一處被
    警察查獲時我雖在場，但當時是正好帶一些賣車資料要去拜訪劉明風的，不是一
    起經營地下錢莊等語。被告丙○○辯稱：我是在劉明風不做地下錢莊之後，我自
    己有接下來做，不過之前並沒有與丁○○、劉明風、潘華章等人共同經營，也無
    對借款人施以恐赫，被警查獲時，我替劉明風保管資金，是因當時劉明風要上廁
    所暫交給我，否則為何經營有關之資料，非由我填寫等語。
    然查：
（一）、被告劉明風及潘華章分別化名「李賢德」、「李昭文」之別號，於右揭時地
        從事經營地下錢莊而以乘不特定人需款急迫之際，以每萬元月息四十五分之
        方式，即每萬元每十日收取一千五百元之利息，貸予上述人員金錢，而取得
        與原本顯不相當之重利之事實，業據劉明風分別於警訊、及原審偵、審中供
        承明確，復經證人邱國元、蔡吉雄、賴白雪、蔡秀絲、盧明國、林顯文、乙
        ○○、孫士惠、甲○○、邱明仁、吳世傑、曾正揚、陳春美、陳國鎮、潘保
        來、陳正文等人就伊等向被告劉明風借款﹔證人孫正杉、刁正清、閻玉山、
        于效先、阮宏盛、鍾富祥、陳國風、朱進東、林文鵬、陳素美、陳范愛子、
        張桂馨、王茂川等人就伊等向被告潘華章借款等情，均於警訊時指訴綦詳。
        又證人甲○○、潘保來就被告丁○○向伊等收取利息等情，均於警訊時指訴
        綦詳，甲○○並就被告丁○○對渠無法如期清償時便施以恐嚇等情形，於警
        訊時亦指證歷歷，另邱國元、賴白雪、孫士惠、阮宏盛、曾正揚、陳春美、
        張桂馨、陳正文並就劉明風、潘華章等人對渠等無法如期清償時便施以恐嚇
        等情形，亦均分別於警訊時及偵查中指證歷歷，所證情節核互相符。雖證人
        甲○○於本院審理時改口供稱：丁○○收錢時說話很大聲，但沒有恐嚇我等
        語，惟徵諸一般向地下錢莊借錢者，均為經濟困頓無法週轉之人，否則不致
  甘冒如此重利之剝削方式去貸款，是以在公開法庭上不敢直言被恐嚇之實情
        ，亦可預見之常情，是依一般經驗而論，應以證人甲○○警訊為真實，何況
        證人即訊問之警員曾展銘於本院審理時結證稱：甲○○說，丁○○對她說今
        天一定要付利息，否則要她好看等語明確（本院九十年二月九日訊問筆錄）
        ，自不能以甲○○審理中之陳述，認被告丁○○無恐嚇之情。
（二）、被告劉明風、丙○○、潘華章於前開時地，為警查獲時，均在現場為其等所
        供承在卷，並有搜索報告書在卷可參；而被告丙○○當時身上被查扣十二萬
        三千元，經共同被告劉明風供稱係經營地下錢莊收回來的錢。雖被告丙○○
        辯稱係當時劉明風要上廁所交給伊暫時保管云云，惟衡之常情，既然丙○○
        能將該筆金錢隨身攜帶，則劉明風同樣可隨身攜帶，當不因上廁所即必須交
        由他人代為保管；且茍如帶在身上不方便，則大可放在該住處抽屜，亦不必
        為著上廁所就將身上金錢掏出交他人保管，可見被告丙○○所辯有違常情，
        無非卸責之詞，並不足採，其有參與經營地下錢莊管理資金，應可認定。
（三）、綜上所述，可見被告丁○○、丙○○辯稱並無與劉明風、潘華章等共同於上
        開時地經營地下錢莊等情，顯係卸責之詞，不足採信；又前開被害人均陳稱
        係因急迫才至地下錢莊借錢，又上開借款之利息，比一般社會借貸利息，有
        顯然特殊之超額，可謂已達顯不相當之重利程度，至為明顯。此外復有於八
        十五年五月十五日二十一時四十五分許，在屏東市○○路七二四巷二十九號
        六樓之一查獲時所扣得現金十二萬三千元、商業本票五本、客戶資戶資料表
        四張、空白客戶資料表六十張、空白保管條二十五張、空白信封五十八個、
        業務業務日報表四張、空白業務日報表一本、李昭文名片十張、影印機、傳
        真機、碎紙機各一台、行動電話三十支、裝有借款人身分證之信封九袋、帳
        單二張、帳冊一本扣押可證，此部份事證已臻明確，犯行堪以認定。
（四）、至於被告丙○○又與劉明風、傅文杞等人於前開屏東市○○路九五之七號十
        二樓之一處，經營地下錢莊業務，並在民眾日報及台灣時報刊登廣告，以廣
        招徠，以0000000轉接行動電話000000000號聯絡借款，而
        以押身分證及行動電話、簽具本票擔保借款之方式，約定借出款額二至十萬
        元不等本金，每十天為一期，利息月息四十五分計算，獲取顯不相當之重利
        部分，已據被告丙○○警訊及本院審理時供承確有經營無訛，雖辯稱我是在
        劉明風不做地下錢莊之後，自己接下來做的而已等語。惟據共犯傅文杞於警
        訊供稱：是丙○○開地下錢莊，每次由丙○○通知我負責收利息等語；復於
        偵查中供稱：我先向劉明風借錢，後來繳不出利息，劉明風叫我幫忙，八十
        六年七月我開始幫忙收利息，劉明風介紹我進去工作時，我一直跟丙○○工
        作到現在等語（八十七年偵字第一八四二號卷第九頁）；此外復有證人黃鳳
        君、歐郭蘭香、李坤城、陳素娥、黃黎琴等人，分別於警訊中證述以前述重
        利方式向丙○○借款之事實在卷甚詳。又據證人黃鳳君指述稱：伊在八十六
        年五月份看民眾日報刊登小額借款，而打刊登電話0000000借錢等語
        （同上偵查案警訊卷第六頁背面、第七頁），可見被告丙○○與劉明風於八
        十六年五月開始即再行共同經營地下錢莊，而傅文杞因無力償還，於八十六
        年七月間起亦以工帶賬方式，加入經營負責收取利息，而共同以重利為常業
        ，甚為灼然，所辯伊是在劉明風不做地下錢莊之後，才由自己接下來做云云
        ，無非避重就輕之詞，不足採信。此外復有供本件犯罪所用之存摺簿三本、
        工作日誌一本、記事本一本、收支帳明細表五張。應收帳明細表四張、日報
        表二張，及預備供被害人簽發擔保借款用之空白商業本票九張、空白同意書
        二張扣押可證，此部份事證已甚明確，犯行堪以認定。
二、核被告被告丁○○所為，係犯刑法第三百四十五條之常業重利罪、刑法第三百零
    五條恐嚇罪；被告與劉明風、潘華章、丙○○間對於上揭常業重利罪，及與劉明
    風、潘華章間對於上揭恐嚇罪，分別具有有犯意之聯絡、行為之分擔，各均為共
    同正犯。被告丁○○所犯前揭二罪間，具有方法結果之牽連關係，應從一重常業
    重利罪處斷。被告丙○○所為係犯刑法第三百四十五條之常業重利罪，其與劉明
    風、潘華章、及另與傅文杞間有犯意之聯絡及行為之分擔，各為共同正犯。又被
    告丙○○與劉明風自八十六年五月間起，及同年七月起丙○○與劉明風又與傅文
    杞共同常業重利部分，因與起訴之常業重利罪部分為實質上一罪之部分犯行，為
    起訴效力所及，本院自應併與審究，附予敘明。
三、原審對被告丁○○及丙○○部分據予論罪科刑，固非無見。惟查：（一）、被告
    丙○○就前述恐嚇部分之犯行，並無參與，原判決論以共同正犯，尚有未洽。（
    二）、就前述併案丙○○與劉明風、傅文杞常業重利罪部分，原審未及審酌，亦
    有不合。被告丁○○上訴意旨否認犯罪及被告丙○○上訴意旨否認有起訴部分之
    重利犯行，而均指摘原判決不當，雖無理由，惟原判決既有上述可議之處，自應
    予撤銷改判。爰審酌被告等犯罪之動機為牟利、手段收取高利、所生危害社會金
    融秩序及被告丙○○常業重利情節較重，而丁○○雖常業重利犯行情節較輕，但
    另以恐嚇方式收取利息，危害他人安全等一切情狀，分別量處如主文第二、四項
    所示之刑，以示懲儆。扣案之現金十二萬三千元為共犯劉明風所有，因犯重利所
    得之物，李昭文名片十張、客戶資料表四張、空白客戶資料表六十張、空白保管
    條二十五張、帳單二張、帳冊一本、業務日報表四張、空白業務日報表一本為共
    犯劉明風所有，供犯罪所用或預備所用之物，另存摺簿參本、工作日誌壹本、記
    事簿壹本、收支帳明細表伍張、應收帳明細表肆張、日報表貳張、空白同意書貳
    張為被告丙○○所有供犯重利罪所用或預備所用之物，已經被告等分別供承在卷
    ，併依法宣告沒收。另扣押影印機、傳真機、碎紙機各一台、行動電話三十支、
    裝有借款人身分證之信封九袋、空白信封五十八個僅可資為本件被告等犯罪之證
    物，並非直接供被告等犯罪所用之物，或與犯罪無關之物，另供被害人簽發擔保
    借款用之空白商業本票九張以及劉明風獨自經營時客戶提供質押之身分證二張（
    謝松治、葉清訓）、同意書影本三張（陳增福、張讚松）、本票四張（、楊澤本
    、張英明）及商業本票五本亦非直接供被告等犯罪所用之物，自不予宣告沒收，
    附予敘明。
四、公訴意旨另以：曾正揚因尚未還清借款，於八十五年八月二十二日左右，開車途
    經屏東市○○路時，為劉明風等人遇見，劉明風便與潘華章、丁○○及知情之丙
    ○○等人基於共同妨害自由及恐嚇之意思，將曾正揚車攔住並將其拖下車毆打，
    （尚未成傷），因而使上揭借款人心生畏懼。因認被告等復犯有妨害自由及恐嚇
    之罪嫌云云。按犯罪事實應依證據認定之，無證據不得推定其犯罪事實；又不能
    證明被告犯罪者，應諭知無罪之判決，刑事訴訟法第一百五十四條、第三百零一
    條第一項前段分別定有明文。次按事實之認定，應憑證據，如未能發現相當證據
    ，或證據不足以證明，自不能以推測或擬制之方法以為裁判基礎；又認定不利被
    告之事實，須依積極證據，苟積極證據不足為不利於被告事實之認定時，即應為
    有利於被告之認定，更不必有何有利之證據，最高法院三十年上字第八一六號、
    四十年臺上字第八六號判例亦著述甚明。公訴人認被告涉有妨害自由及恐嚇犯行
    ，無非以被害人之指述為其論據。本件訊據被告丁○○及丙○○均堅決否認右揭
    犯行；丁○○辯稱，伊並沒有妨害曾正揚之自由及恐嚇伊，可以當面與被害人對
    質等語；丙○○辯稱：對於曾正楊是否有被妨害自由及恐嚇等情，我並不知情云
    云。經查，被害人曾正揚於警偵訊中均未曾提及被告丁○○，則公訴人憑以起訴
    被告涉嫌此部分犯罪之證據證明力，尚難達於無所懷疑之程度。而曾正揚於警訊
    中亦未曾提及被告丙○○，且陳稱：借款時係與劉明風一人接洽辦理此經告訴人
    曾正揚於警訊時證述明確。而其雖於偵查中陳稱：在屏東市○○路開車遇上「李
    賢德」「潘華章」、丙○○等十餘人把我車攔下，並將我拖下車等語（偵卷第二
    十二頁背面），此不但與其警訊中之指述不符；且其既未曾見過丙○○，何以能
    指出丙○○等其他人之名諱實有疑問；而被告劉明風供稱碰見借款人曾正揚、追
著曾正揚要錢‧‧此乃催討借款之常情，亦難認有何妨害自由及恐嚇之犯意存在
    ，再依告訴人所指述共十餘人將其拖下車毆打，何以竟未成傷亦啟人疑竇。則公
    訴人憑以起訴被告涉嫌犯罪之證據證明力，尚難達於無所懷疑之程度，在客觀上
    足對被告等被訴此部分之犯嫌形成合理之可疑，此外，亦查無其他證據足認被告
    等有何妨害自由之事實，是起訴事實有關對曾正揚此部分妨害自由及恐嚇犯行，
    尚屬不能證明甚明，惟公訴人認此部分犯行與前揭重利罪具牽連關係，爰不另為
    無罪之諭知。
據上論結，應依刑事訴訟法第三百六十九條第一項前段、第三百六十四條、第二百九
十九條第一項前段、刑法第二十八條、第三百四十五條、第三百零五條、第五十五條
、第三十八條第一項第二款，罰金罰鍰提高標準條例第一條前段，判決如主文。
本案經檢察官朱文彬到庭執行職務。
中    華    民    國      九十      年       四       月  二十七  日
                              臺灣高等法院高雄分院刑事第一庭
                                  審判長法官  翁慶珍
                                        法官  周賢銳
                                        法官  李春昌
右正本證明與原本無異。
如不服本判決，應於判決送達後十日內向本院提出上訴狀，其未述理由者並應於提
出上訴狀後十日內向本院補提理由書（應附繕本)。
                                      書記官  林明威
中    華    民    國      九十      年       五       月     一   日
附錄：本判決論罪科刑法條：
刑法第三百四十五條
以犯前條之罪為常業者，處五年以下有期徒刑，得併科三千元以下罰金。
刑法第三百零五條：
以加害生命、身體、自由、名譽、財產之事，恐嚇他人致生危害於安全者，處二年
以下有期徒刑、拘役或三百元以下罰金。
                                                                  Ｊ


司法院資訊處製作；財團法人民間司法改革基金會備份。
